臺灣高等法院民事判決                100年度家上字第183號
上  訴  人  乙○○
被  上訴人  甲○○
訴訟代理人  余鑑昌律師
上列當事人間離婚等事件，上訴人對於中華民國100年5月18日臺
灣宜蘭地方法院99年度婚字第146號第一審判決提起上訴，本院
於100年10月18日言詞辯論終結，判決如下：
    主  文
上訴駁回。
上訴人得依附表所示之方式及期間與未成年子女丙○○、丁○○
會面交往。
第二審訴訟費用由上訴人負擔。
    事實及理由
一、被上訴人主張：兩造於民國91年1月22日結婚後，育有未成
    年子女丙○○（男，民國○○年○○月○○日生）、丁○○（女，
    民國○○年○○月○日生）。詎上訴人並未體諒被上訴人(已取得
    本國國籍) 自越南遠嫁來臺，初期人地生疏且語言不通，除
    未加以呵護、珍惜，反將被上訴人以婢奴對待，每日清晨五
    時許即要求被上訴人起床為上訴人經營之安養中心老人烹煮
    早餐，稍有遲延便遭上訴人吼叫、辱罵，導致被上訴人精神
    壓力過鉅而於92年2月間服用安眠藥輕生，雖經上訴人送醫
    急救，但上訴人竟於被上訴人出院後，將被上訴人關在屋內
    ，且稱被上訴人為「神經病」，將被上訴人置於高度精神壓
    力之環境下。92年12月間被上訴人煮湯圓燒焦，竟遭上訴人
    以「妳是我買回來的」等語辱罵並出手毆打，造成被上訴人
    受有左臉頰瘀青之傷害。被上訴人因無法忍受上訴人之欺凌
    虐待，遂委請胞妹戊○○○將被上訴人接往臺中休養，但上
    訴人竟於3日後，以被上訴人若不返家，便將以被上訴人逃
    跑為由報警遣返等語加以恫嚇。被上訴人終日工作16小時以
    上，上訴人每月除僅支付被上訴人新臺幣（下同）1,000元
    之生活費用外，更需簽立收據，迨未成年子女丁○○出生後
    ，始調整為每月3,000元，但仍須立據，顯見被上訴人之地
    位低落。又上訴人屢於不滿被上訴人時，隨手拿取器物丟擲
    被上訴人，並以「妳哪裡來的，是我買回來的，妳在搞什麼
    鬼」等語辱罵，純將被上訴人視為花錢買入之年少無薪女傭
    。又上訴人禁止被上訴人觸摸其所有之生活用品或使用家中
    電話，更無家中鑰匙，被上訴人若需聯絡他人，只能使用公
    共電話或翻越鐵門與來訪之客人或親友接觸。上訴人復於94
    年4月間、97年11月間無故毆打被上訴人致受有臉、頸、頭
    之傷害、額頭挫傷，98年9月間又拿鋤頭追殺被上訴人未遂
    ，99年6月26日又辱罵被上訴人「要去跟別的男人睡覺」，
    一再質疑被上訴人婚姻忠誠，並對被上訴人提出告訴等，被
    上訴人實難忍受類此之鉅大精神壓力，肇致兩造婚姻已生嚴
    重破綻而難維繫，爰依民法第1052條第2項聲明訴請判准兩
    造離婚(被上訴人於原審另依民法第1052條第1項第3款、第5
    款規定請求離婚，於本院陳明僅依民法第1052條第2項規定
    請求離婚，見本院卷第157頁反面）。另兩造所生未成年子
    女丙○○、丁○○自幼便由被上訴人照顧，亦期待續與被上
    訴人同住，是以基於未成年子女之最佳利益考量，爰請併予
    酌定兩  造所生未成年子女丙○○、丁○○之權利義務，均
    由被上訴人行使或負擔。原審判決被上訴人勝訴。兩造所生
    未成年子女丙○○、丁○○權利義務之行使或負擔均由被上
    訴人任之。就上訴人之上訴，答辯聲明：上訴駁回。
二、上訴人則以：兩造因國籍不同，生活習慣、溝通方式、價值
    觀多所不同，結婚初期有磨合期實為事理之常，並未達難以
    維持婚姻關係之程度。又上訴人經營之安養中心尚有各2名
    臺籍及印尼籍看護人員，被上訴人並未負擔過於沈重之工作
    量或遭上訴人苛刻對待，且被上訴人之日常生活所需除由上
    訴人負責外，上訴人亦不定時給付被上訴人1,000至2,000元
    購物花用，並未嚴格苛扣或限制被上訴人之金錢開銷，亦未
    禁止被上訴人使用家中電話，復未拒絕提供家中鑰匙，更未
    向被上訴人要求支付租金，僅於上訴人退休後要求被上訴人
    提供部分收入貼補家用。而上訴人要求被上訴人簽立收據，
    乃因日常作帳所需，並無貶低被上訴人之意。至被上訴人於
    92年間吞藥自殺，乃因來臺初期人地不熟，語言不通思鄉心
    切，一時情緒失控所致，經上訴人將被上訴人送醫獲救後，
    並未將被上訴人關在房內或監視行動，反處處關心且努力安
    慰被上訴人。又上訴人為解被上訴人思鄉之苦，曾前後三次
    提供被上訴人旅費及伴手禮，親自送被上訴人至機場返鄉，
    被上訴人父母亦來台3次，此與兩造約定3年返鄉1次頻繁。
    另上訴人從未以：「妳是那來的」或「妳是我買回來的」等
    語辱罵被上訴人，關於被上訴人驗傷診斷書僅輕微瘀傷，乃
    兩造口角及相互拉扯所致。況兩造均於肢體衝突中互受傷害
    ，並非上訴人毆打被上訴人成傷。至被上訴人所稱上訴人持
    不明物品向被上訴人丟擲並拿鋤頭追殺，實乃98年9月7日兩
    造吵架後，被上訴人先持十字鎬作勢攻擊上訴人，上訴人方
    持鋤頭威嚇、防衛，但無傷害被上訴人之意。又被上訴人僅
    30餘歲，上訴人已近70歲，被上訴人指稱上訴人屢屢動手對
    之毆打成傷，顯非合於常情事理。另99年6月26日被上訴人
    晚歸且毫不理睬上訴人之聞問，上訴人不滿被上訴人不尊重
    之態度，始一時激動脫口指責被上訴人如果要去跟別的男人
    睡覺不用那麼急，並大力敲門，但未要脅殺害未成年子女丙
    ○○，更無任何攻擊行為。被上訴人關於家庭暴力事件之指
    述，並非真實。反係被上訴人自96年4月27日領到身分證後
    常以離婚威脅上訴人。縱認兩造之婚姻無法維繫，惟婚姻破
    綻亦多起於被上訴人對上訴人之言語不尊重，常以「嘿」、
    「欸」稱呼上訴人，兩造間之摩擦才與日俱增。且被上訴人
    經濟自主後對上訴人之態度更形惡劣，常藉細故挑釁上訴人
    ，上訴人年事已高，本多忍讓，以求家庭平順，然上訴人長
    期處於他方言語挑釁、惡言相向之生活中，難免情緒緊繃，
    一時情緒激憤，才與被上訴人發生爭執，而當人遭遇到不實
    捏造或攻擊時，第一反應是自保(衛)乃人之常情，故被上訴
    人應負擔較大責任。關於未成年子女權利義務之行使或負擔
    部分，上訴人自有房屋十餘間且腹地廣大，空間明亮，均適
    合未成年子女成長，經濟能力亦較被上訴人穩定。反觀被上
    訴人情緒控管能力不佳，居住環境不良且觀念偏差，對子女
    之健康十分輕忽，亦不熟悉本土文化及風俗。而訪視時間簡
    短且過程倉促，對未成年子女之詢問多具誘導意涵，甚難反
    應未成年子女之內心真正想法，亦未考量上訴人身心強健之
    實際情形，復有親友居於附近，得以相互照應之客觀情狀。
    是若判准兩造離婚，基於未成年子女之最佳利益，應由上訴
    人行使或負擔未成年子女之權利義務等語，資為抗辯。上訴
    聲明：原判決廢棄。上開廢棄部分，被上訴人在第一審之訴
    訟駁回。
三、上訴人主張兩造於91年1月22日結婚，育有未成年子女丙○
    ○、丁○○，現婚姻關係仍存續中，有戶籍謄本在卷為證（
    見原法院99年度家調字第316號卷第9頁至第10頁），堪信為
    真。
四、按夫妻間有民法第1052條第1項以外之重大事由，難以維持
    婚姻者，夫妻之一方得請求離婚，同法條第2項定有明文。
    且民法親屬編於74年修正後，於第1052條增列第2項離婚事
    由之概括規定，其目的在使夫妻請求裁判離婚之事由較富彈
    性。是夫妻間發生足使婚姻難以維持之重大事由者，雖不符
    合該條第1項所列各款情形，亦無不准依該法條第2項訴請離
    婚。又婚姻關係以夫妻之共同生活為目的，配偶應互相協力
    保持其共同生活之圓滿、安全及幸福，因而夫妻應相互尊重
    以增進情感和諧及誠摯之相處，此為維持婚姻之基礎，若此
    基礎不復存在，致夫妻無法共同生活，無復合可能者，即應
    認有難以維持婚姻之重大事由存在。復按民法第1052條第2
    項但書規定難以維持婚姻之重大事由應由夫妻之一方負責者
    ，僅他方得請求離婚，係為公允而設，故難以維持婚姻之重
    大事由，夫妻雙方均須負責時，應比較衡量雙方之有責程度
    ，僅責任較輕之一方，得向責任較重之他方請求離婚，或有
    責程度相同時，雙方均得請求離婚，始符公平（最高法院90
    年度台上字第1639號判決意旨參照）。本件被上訴人主張兩
    造間之婚姻有前揭情事而難以維持，且可歸責於上訴人等語
    ，惟為上訴人否認，並以前揭情詞置辯。查：
  （一）證人即被上訴人胞妹戊○○○到庭證稱：91年底，其至宜蘭
    與兩造同住初期，曾聽聞上訴人罵被上訴人一次，但內容不
    清楚，翌日被上訴人亦未告知發生何事。92年2月間被上訴
    人服藥自殺，但其不清楚被上訴人自殺原因，僅見被上訴人
    經上訴人送醫治療後，返家便遭上訴人關在房內，上訴人並
    在門口罵被上訴人，惟內容不清楚。嗣其於92年5、6月間返
    回越南，同年10月間嫁至臺中，近幾年來均與被上訴人保持
    電話聯繫，故知悉兩造生活狀況。92年冬天被上訴人來電表
    示遭上訴人打、罵，其依被上訴人要求前來宜蘭接被上訴人
    回臺中住一星期，當時便見被上訴人臉頰受傷瘀青，被上訴
    人表示係遭上訴人毆打所致，往後被上訴人亦常表示遭受上
    訴人辱罵。又其於92年11、12月間前來宜蘭探望被上訴人時
    ，上訴人均將門關起，被上訴人只能自旁邊牆洞外出，未成
    年子女當時僅數月，便由圍牆上方抱下等語(見原審卷第160
    頁至第162頁)。證人即兩造未成年子丙○○亦證稱：「印象
    中好幾次，爸爸有時候會用東西丟媽媽，在離開家裡那天，
    爸爸用瓶子往房間內丟，媽媽沒有受傷。有一次我看到爸爸
    打媽媽打到受傷，那時候我約六歲左右。…… (爸爸是否常
    常罵媽媽？)是，我聽過爸爸罵髒話」等語（見原審卷第166
    頁至第167頁）。核證人戊○○○、丙○○就上訴人會不時
    辱罵上訴人，陳證互核一致，是其等證言，應可採信。由此
    觀之，兩造來自不同國度，生活環境、習性、價值觀及文化
    背景本有不同，上訴人本應以更大愛心、耐心教導被上訴人
    ，緩解被上訴人初嫁至台灣惶恐與不安，以融入台灣生活環
    境。詎上訴人動輒以辱罵、強勢態度主導被上訴人之生活節
    奏，造成兩造情感不睦，夫妻間應有之互信、互愛、互諒基
    礎盡失，上訴人自應負較大責任。上訴人雖抗辯稱其盡心盡
    力照顧被上訴人，亦未辱罵被上訴人云云，並舉證人即受僱
    於上訴人開設安養中心之己○○證稱：其未聽聞上訴人與被
    上訴人爭執，感覺兩造感情不錯等語（見原審卷第163頁）
    。惟證人己○○與證人戊○○○、丙○○之證述情節不符，
    且與后上訴人自陳兩造相處之情形不相吻合，證人己○○前
    揭陳證，不能為有利於上訴人之認定。
  （二）另被上訴人主張上訴人於97年12月31日向其丟擲石塊，致被
    上訴人額頭挫傷，嗣於99年6月26日晚上7時許，上訴人又辱
    罵被上訴人，被上訴人在房間不予回應，上訴人竟往房間內
    丟擲物品，並自窗戶進入房內，上訴人即抱兩造子女進入另
    一房間，上訴人揚言若不將兒子交予上訴人，要將兒子殺害
    ，被上訴人乃躲入第三個房間，上訴人持續敲房間玻璃，被
    上訴人則由房間後門跳至田裏請鄰居協助報警處理家暴事件
    。上訴人於該家暴事件中陳稱：「我們兩人互毆次數很多，
    而且都是她囂張挑釁，我沒有單方打過她……99年6月26日
    下午1點我因為綁肉粽需要棉繩就外出購買，結果我買回來
    ，聲請人(按係指被上訴人) 就帶著孩子出去，到晚上6點多
    才回來，所以我就跟她說，就算要去跟別的男人睡覺也不用
    那麼急，我前腳才踏出門，妳後腳就跟著出門，而且也沒有
    把大門關上，而且那天溫度高達34.6度，她騎機車帶小孩出
    去，她有帶安全帽，2個小孩戴沒有帶安全帽，所以我就講
    她，她進房間把門鎖起來，我是踢門，沒有丟東西，她跑到
    第2房間去，我有叫丙○○開門，沒有說不開要殺死他，…
    …(98年9月7日) 聲請人卻在3號房子的門口，身體靠著牆壁
    手指著我叫女兒不要給我餵飯，我生氣就說妳是要來吵架還
    是打架，我先在地上撿了1支甘蔗，她也撿了1支甘蔗，我們
    互打，她的甘蔗斷了一大截，我的只斷了半截，於是她又拿
    起電線桿旁邊的十字鎬砍我，我退了一步，又向右邊閃了一
    步，她砍空了，我又退了三步，我跑到對面的電線桿拿了1
    支2個牙齒的鋤頭跟她互砍，他十字鎬沒拿穩掉在地上，我
    就拿鋤頭砍她，她看不對拔腿就跑，所以我沒有砍到她……
    我只是要嚇嚇她。」等語。「99年6月26日那次，我有質疑
    她是否跑去跟別人睡覺，97年12月她一直跟我要錢，我要她
    自己去工作不用拿錢回家，她就到○○醫院當看護，在九八
    年二月左右某日晚上和相對人行房時，我有質疑相對人的行
    房方法是從哪裡學來的，是否跟別的男人睡覺學來的，她不
    否認也不承認，後來沒有多久，我聽印尼外勞講，相對人（
    按係指被上訴人）在○○醫院上班，跟榮民的老人睡覺可以
    拿一千元或五百元，我就去問○○醫院的看護的管理員，管
    理員是說沒有，不可能有這種事。所以九九年六月二十六日
    綁肉粽那天我有再質問她。我們相處本來不錯，但相對人為
    了錢，而且對我不尊敬，其實我根本沒有想要打她，她不在
    我面前挑釁，我也不管她。」等語，有本院調閱原法院99年
    度家護字第170號、99年度家護抗字第10號卷可憑(見該卷第
    23頁頁至第24頁、第17頁至第18頁）。又上訴人因質疑被上
    訴人對婚姻忠誠，乃對被上訴人涉嫌竊取未成年子女之健保
    卡、結業證書、印章等，復於98年1月11日傷害上訴人，虐
    待未成年子女，另外遇、色情交易等，向臺灣宜蘭地方法院
    檢察署提出告訴，經該署以99年度偵字第4809號不起訴在案
    ，有不起訴處分書在卷可考（見原審卷第129頁至第130頁)
    。上訴人雖抗辯稱其均係被上訴人挑釁云云。惟婚姻生活中
    偶有齟齬，在所難免，只要兩造摒持互信、互愛、互諒，疼
    惜對方心意相互對待，縱一方以言詞激怒對方，致有惡言相
    向情事，雙方均能嗣後相互自省，尋求雙方相處、共同生活
    模式，而非起有爭執時即一味指摘對方挑釁，細數對方不是
    而加深怨懟，上訴人以被上訴人挑釁為由，合理化其前揭行
    為，不足為採。
  （三）按夫妻共同生活難免爭執、誤解與摩擦，本應循求適當管道
    尋求協助，藉由溝通與體諒消除心中疙瘩，進而鞏固婚姻基
    礎。惟兩造本已感情不睦，互信基礎不足，凡生活上有齬齟
    時，上訴人即以言語貶損被上訴人，懷疑被上訴人對婚姻之
    忠誠，猜忌被上訴人在外不當行止，而當被上訴人沉默以對
    時，兩造即會發生肢體衝突，被上訴人因而自99年6月26日
    離家分居至今。是以兩造間存在之價值觀念、生活態度差異
    ，造成溝通模式不良，動輒爆發口角爭執甚或肢體衝突，顯
    見兩造確因長期摩擦與分居，造成心態、生活重心與未來規
    劃漸行漸遠，現已幾無交集，甚於本件離婚事件中，仍未見
    相互反省、修正或檢討自身觀念、行為或態度而能改善兩造
    未來生活或婚姻破綻之處，或展現可為未成年子女共同成長
    之中心方向或擬定具體完善之生活計畫，反一再以書狀鉅細
    靡遺檢視他造言語用詞之疏誤，相互抨擊彼此說法不實，更
    臚列兩造婚後至今各項大小瑣事，細數對方輕忽生活細節，
    忽略未成年子女健康、教育需求等，堅為自身行為解釋辯白
    ，兩造既仍埋怨、猜忌、指責與爭辯往日對方過錯，且默認
    長期分居各自生活之客觀態樣，亦未見得以敞開心胸相互對
    話，謀求平和養育未成年子女成長之最佳方法，足見兩造已
    不具互信、互愛、互諒之婚姻基礎，夫妻情愛喪失殆盡，嚴
    重妨礙家庭生活之美滿幸福，此情此景衡以任何人處於同一
    地位時，皆難期待仍能繼續維繫婚姻及家庭生活之和諧，兩
    造婚姻確生嚴重之破綻而顯無回復之可能，兩造應就婚姻已
    生破綻而難見回復或繼續維持之結果，負起可歸責性，但上
    訴人因對被上訴人實施家庭暴力行為，且因此肇致兩造分居
    ，自應負主要之可歸責性，揆諸前揭說明，被上訴人依民法
    第1052條第2項規定訴請與上訴人離婚，為有理由，應予准
    許。
五、又夫妻離婚者，對於未成年子女權利義務之行使或負擔，依
    協議由一方或雙方共同任之。未為協議或協議不成者，法院
    得依夫妻之一方、主管機關、社會福利機構或其他利害關係
    人之請求或依職權酌定之；前三項情形，法院得依請求或依
    職權，為子女之利益酌定權利義務行使負擔之內容及方法；
    民法1055條第1項、第4項分別定有明文。又法院依民法第10
    55條之規定，為酌定、改定或變更時，得命交付子女、未行
    使或負擔權利義務之一方與未成年子女會面交往之方式與期
    間、給付扶養費、交付身分證明文件或其他財物，或命為相
    當之處分，並得訂定必要事項。前項扶養費之給付，法院得
    依聲請或依職權，命為一次給付或分期給付。分期給付遲誤
    一期履行者，其後之期間視為亦已到期，非訟事件法第127
    條第1項、第2項亦有明定。本件被上訴人於離婚之訴附帶請
    求酌定對於未成年子女丙○○、丁○○權利義務行使或負擔
    由其任之，本院既認其離婚請求為有理由，自應就其附帶請
    求部分併為判決。查：
  （一）未成年子女權利義務之行使或負擔部分：
  1.按法院酌定未成年子女權利義務之行使或負擔，應依子女之
    最佳利益，審酌一切情狀，參考社工人員之訪視報告，尤應
    注意左列事項：一、子女之年齡、性別、人數及健康情形。
    二、子女之意願及人格發展之需要。三、父母之年齡、職業
    、品行、健康情形、經濟能力及生活狀況。四、父母保護教
    養子女之意願及態度。五、父母子女間或未成年子女與其他
    共同生活之人間之感情狀況。民法第1055條之1定有明文。
  2.本件兩造所生未成年子女丙○○、丁○○均未成年，現與被
    上訴人居住，兩造均希望二名子女均由其監護，惟原審訊問
    丙○○之意願，表達：希望與上訴人同住，因為被上訴人要
    照顧很多人，比較晚下班，上訴人只有一個人，有時間陪丙
    ○○玩、寫功課等（見原審卷第167頁)。
  3.原審囑託侯元芳社會工作師事務所對兩造進行訪視，經該事
    務所以100年2月9日100芳社所字第1000013號函附未成年人
    監護權調查報告(見原審卷第105頁至第110頁)，認為：
  （1）被上訴人部分：
  ①被上訴人身心健康，持有照顧服務員證照，現任廣親安養中
    心看護工，月入2萬餘元，經濟能力雖非富足，但工作狀況
    穩定且深獲職場老闆肯定而提供宿舍，亦有現居臺北及臺中
    之姐妹可資協助，經濟能力及親友資源尚足以負擔未成年子
    女丙○○、丁○○之基本生活及身心需求。
  ②被上訴人現住安養中心提供之宿舍，鄰近托兒所、國小及市
    集，生活機能良好且交通便利。住處附近整潔有規劃，屋內
    有臥房及多功能使用之房間各一，惟無未成年子女丙○○、
    丁○○獨立使用之空間。
  ③被上訴人清楚認知未成年子女之身心需求、日常生活作息及
    就學情形，亦為未成年子女就醫之主要陪伴者，教養態度能
    以民主及理性方式解決親子衝突，並能促使未成年子女朝正
    向發展。
  ④被上訴人監護意願強烈，亦與未成年子女互動親密，未成年
    子女手足情感甚佳，亦期待續與被上訴人共同生活。
  （2）上訴人部分：
  ①上訴人身心健康，所開設之○○安養中心雖已休業，但仍有
    二名老人由其照顧中。月入5至10萬元，且在自有土地上蓋
    有連棟房屋11間，並為此貸款1,200萬元，現已清償三分之
    一。
  ②上訴人住處為連棟式二樓建築，位於宜蘭縣員山鄉○○國小
    附近，原為安養機構，現為上訴人及二名安養老人同住，鄰
    近國小及市集，生活機能佳，附近整潔有規劃，屋內亦有未
    成年子女丙○○、丁○○獨立使用之空間。
  ③上訴人較不清楚未成年子女之身心需求、日常生活作息及就
    學情形，且較以自身認知作為未成年子女之需求，然能以民
    主及理性方式解決親子衝突，教養態度與被上訴人一致。
  ④上訴人與未成年子女互動較為普通，且受傳統性別觀念影響
    而較重視未成年子女丙○○。
  ⑤上訴人監護意願強烈，未成年子女與上訴人關係良好，亦願
    意與上訴人出遊、用餐，但不願與上訴人共同生活，至於探
    視時間則表示不要上課時都可以。
  （3）建議：被上訴人適任監護人，其理由為：
  ①被上訴人對兩名受監護兒少十分關愛，其照顧情形良好，爭
    取監護權之動機及意願強烈，其親友資源亦足以協助其照顧
    兩名受監護兒少，能滿足兩名受監護兒少之身心需求，且受
    監護兒少與被上訴人之家人關係良好。
  ②被上訴人與兩名受監護兒少關係親密，且被上訴人工作穩定
    ，有能力照顧兩名受監護兒少，且依兩名受監護兒少之意願
    ，均表達希望與被上訴人共同生活。
  ③上訴人年紀已大，雖有強烈意願爭取兩名受監護兒少之監護
    權，但觀察其體力、時間分配、與兩名受監護兒少之互動狀
    況…等，其照顧能力稍有不足。
  ④其他訪視資料如前述，依據雙方之性格表現、監護意願、子
    女教養能力、經濟能力、住所生活安排、家庭支持系統及兩
    名受監護兒少之意願…等面向評估，被上訴人較適任監護人
    。
  4.綜合前揭兩造之身心狀況、親職能力、照顧意願、居家環境
    、經濟能力、正式及非正式資源支持、未成年子女與家庭成
    員互動情形與未成年子女受監護之認知及意願等，本院認：
    被上訴人對未成年子女丙○○、丁○○而言，係扮演主要養
    育者角色，與未成年子女感情親密，具有教養、照顧、扶育
    未成年子女丙○○、丁○○之能力、態度、觀念，親友資源
    與身心狀況均稱完善，亦具建立、塑造未成年子女正向人格
    發展之規劃能力，縱被上訴人經濟能力不及上訴人，惟被上
    訴人自陳其親友經濟狀況很好，可獲親友在經濟及照護之支
    持，甚至不請求上訴人給付子女扶養費（見本院卷第158頁)
    ，且當兩造有爭執或肢體衝突時，均未灌輸未成年子女反抗
    上訴人之觀念，未成年子丙○○之身心發展仍可正向成長，
    未成年子丙○○權利義務行使或負擔由被上訴人任之，應較
    有利於未成年子丙○○。而未成年女丁○○年僅○歲餘，長
    期由被上訴人扶育、照護，依年幼子女較適合由母親照顧之
    幼年，及兄弟姐妹由同一親權人照顧較合適之手足不分離之
    原則，未成年女丁○○權利義務之行使或負擔由被上訴人任
    之，亦符合於未成年女丁○○最大利益。至上訴人雖抗辯稱
    被上訴人對未成年子女健康輕忽，在家生活糜爛，不適任監
    護云云，固據提出小孩疾病處理情況表、村長庚○○證明書
    、未成年子女診斷證明書、申請書、收據、宜蘭縣政府函、
    照片等件為證（見本院卷第202頁至第226頁) 。惟未成年子
    女在成長過程中，難免有病痛、受傷，只要被上訴人不失愛
    子女之心，縱稍有輕忽情事，亦難謂被上訴人有不適任監護
    之情事。至上訴人提出被上訴人居家照片，固可證明被上訴
    人在家中曬衣服、在門口堆置物品，居家環境稍差，但究難
    據此即謂被上訴人不適任監護情事，上訴人據以抗辯被上訴
    人有不適任監護情事，不足為採。
  （二）會面、交往方式：
    父母子女為人倫至親，雖未成年子女丙○○、丁○○權利義
    務之行使或負擔由被上訴人任之，惟亦不能因此而剝奪上訴
    人之父愛。因此，關於會面、交往方式，上訴人請求一個月
    探視未成年子女2次，經被上訴人同意在案（見本院卷第188
    頁），本院亦認合理適當，參酌侯元芳社會工作師事務所進
    行訪視所為會面、交往之建議，考量未成年子女今尚年幼，
    故目前之探視時間以不過夜為宜等(見原審卷第110頁反面)
    ， 酌定上訴人會面、交往方式如附表所示。
六、綜上所述，被上訴人主張兩造婚姻已出現重大破綻而難以維
    持，應可採信。從而，被上訴人依民法第1052條第2項規定
    請求判決離婚，應予准許。兩造所生未成年子女丙○○、丁
    ○○權利義務之行使或負擔均由被上訴人任之，並酌定上訴
    人會面、交往方式，如附表所示。原審判決准被上訴人與上
    訴人離婚，該二名未成子女權利義務之行使或負擔由被上訴
    人任之，核無不合，上訴人猶執陳詞，指摘原判決不當，請
    求廢棄，為無理由，應予駁回。
七、本件事證已明，兩造其餘攻擊防禦方法，核與本件之結論，
    不生影響，爰不一一贅述，附此敘明。
八、據上論結，本件上訴為無理由，依民事訴訟法第449條第1項
    、第78條，判決如主文。
中    華    民    國   100    年    11    月    1     日
                    民事第八庭
                        審判長法  官  許正順
                              法  官  鄭威莉
                              法  官  蘇芹英
正本係照原本作成。
如不服本判決，應於收受送達後20日內向本院提出上訴書狀，其
未表明上訴理由者，應於提出上訴後20日內向本院補提理由書狀
（均須按他造當事人之人數附繕本）上訴時應提出委任律師或具
有律師資格之人之委任狀；委任有律師資格者，另應附具律師資
格證書及釋明委任人與受任人有民事訴訟法第466條之1第1項但
書或第2項（詳附註）所定關係之釋明文書影本。如委任律師提
起上訴者，應一併繳納上訴審裁判費。
中    華    民    國   100    年    11    月    2     日
                              書記官  陳韋杉
附註：
民事訴訟法第466條之1（第1項、第2項）：
對於第二審判決上訴，上訴人應委任律師為訴訟代理人。但上訴
人或其他法定代理人具有律師資格者，不在此限。
上訴人之配偶、三親等內之血親、二親等內之姻親，或上訴人為
法人、中央或地方機關時，其所屬專任人員具有律師資格並經法
院認為適當者，亦得為第三審訴訟代理人。
附表:
一、上訴人得於每月1、3週週六或週日探視未成年子女，由被上
    訴人於週六或週日上午9時起將未成年子女丙○○、丁○○
    送至上訴人指定處所，上訴人得攜同未成年子女丙○○、丁
    ○○外出會面、交往或在家共同生活。上訴人應於下午7時
    前將未成年子女丙○○、丁○○送回被上訴人指定處所。
二、兩造應於探視前一星期知會對方，俾兩造準備探視事宜。



